臺灣臺中地方法院刑事判決　　　　　　　94年度訴字第1483號
公　訴　人　臺灣臺中地方法院檢察署檢察官
被　　　告　丁○○
　　　　　　　　　　　弄五號
選任辯護人　劉鴻基律師
上列被告因家庭暴力之公共危險案件，經檢察官提起公訴（94
年度偵字第6100號），本院判決如下：
    主    文
丁○○無罪。
    理    由
一、公訴意旨略以：被告丁○○與甲○○係夫妻，丙○○則為丁○○之岳母，丁○○與丙○○具有家庭暴力防治法第三條第
    三款之家庭成員關係。民國93年4月14日丁○○因懷疑甲○○外遇而起爭執，甲○○遂負氣返回臺中縣潭子鄉○○路○
    段362巷24號娘家居住，丁○○竟基於放火燒燬現供人使用
    住宅之犯意，於同年17日17時10分許，攜帶汽油前往上址屋
    內，將汽油澆淋在自己身上，並以打火機點火引燃自焚，丁○○之岳母丙○○見狀隨即將丁○○推出門外求救，鄰居則
    以滅火器協助撲滅火勢，該屋內之陳設均幸未燒燬，而丁○○則顏面損傷，因認被告涉犯刑法第一百七十三條第三項、
    第一項放火燒燬現供人使用之住宅未遂罪嫌。
二、按犯罪事實應依證據認定之，無證據不得認定犯罪事實，又
　　不能證明被告犯罪者，應諭知無罪之判決，刑事訴訟法第一
　  百五十四條第二項、第三百零一條第一項分別定有明文。又
    事實之認定，應憑證據，如未能發現相當證據，或證據不足
    以證明，自不能以推測或擬制之方法，以為裁判基礎（最高
    法院著有四十年度台上字第八六號判例參照）。另按認定犯
    罪事實，所憑之證據，雖不以直接證據為限，間接證據亦包
    括在內，然無論直接或間接證據，其為訴訟上之證明，須於
    通常一般之人均不致於有所懷疑，而得確信其為真實之程度
    者，始得據之為有罪之認定，倘其證明尚未達到此一程度，
    而有合理性懷疑之存在時，即無從為有罪之認定，此亦有最
    高法院七十六年度臺上字第四九八六號判例可資參照。刑事
    訴訟法第一百六十一條第一項規定：檢察官就被告犯罪事實
    ，應負舉證責任，並指出證明之方法。因此，檢察官對於起
    訴之犯罪事實，應負提出證據及說服之實質舉證責任。倘其
    所提出之證據，不足為被告有罪之積極證明，或其指出證明
    之方法，無從說服法院以形成被告有罪之心證，基於無罪推
    定之原則，自應為被告無罪判決之諭知，最高法院亦著有九
    十二年度臺上字第一二八號判例可資參照。
三、公訴人認被告涉犯家庭暴力之公共危險罪嫌，無非係以被告
    坦承不諱，核與證人甲○○、丙○○指訴情節相符，復有內
    政部消防署火災證物鑑定報告、臺中縣消防局火災調查報告
    表、現場照片，及被告之重大傷病免部分負擔證明卡、中華
    民國身心障礙手冊影本等件為證。訊據被告固直承與甲○○
    為配偶關係，丙○○為其岳母，其與丙○○間具有家庭暴力
    防治法第三條第三款所定家庭成員關係，且於93年4月17日1
    7時10分許，持寶特瓶內裝汽油及打火機，前往丙○○位於
    臺中縣潭子鄉○○路○段362巷24號住宅，以汽油澆淋在自
    己身體上並以打火機引火點燃等事實不諱，惟堅決否認有何
    放火燒燬現供人使用住宅未遂之犯行，辯稱：案發當日伊並
    非故意要去放火燒燬任何東西或傷害任何人，因為93年4月1
    4日伊妻甲○○回娘家，伊於案發當日前往岳母丙○○住處
    找甲○○談話，想要挽回婚姻，後來伊覺得是甲○○以話激
    怒伊，伊才憤而點火自焚，且伊於點火後立即跑到馬路上，
    因為體力不支而暈倒，並非有放火故意等詞。
四、經查：
  (一)被告於案發時地持內裝有汽油之寶特瓶及打火機點燃自焚之
    事實，業據被告供承在卷，復有其於案發之前（93年4月17
    日16時57分）前往中豐加油站購買九二無鉛汽油、1.38公升
    、計新臺幣三十元之統一發票乙紙可按（參他字卷第26頁照
    片所示）。本案經臺中縣消防局接獲報案後隨即趕赴現場，
    發現系爭建物內，僅被告一人受傷，其身上衣物部分受燒，
    衣物上殘留濃郁的汽油味，現場並有盛裝汽油的寶特瓶，衣
    服口袋內有上開統一發票乙紙，屋內陳設未受波及，研判起
    火原因為人為潑灑汽油後，再以明火引燃等節，有臺中縣消
    防局火災調查報告書內附火災原因調查報告書摘要、火災現
    場勘查人員紀錄、現場勘查紀錄及原因研判、現場圖及照片
    等件（參他字卷第14頁至第28頁）在卷可按。而被告之衣物
    經檢驗，以靜態式頂空濃縮法處理後所得之萃取液，注入氣
    相層析質譜儀分析，檢出汽油類促燃劑成分等情，亦有內政
    部消防署火災證物鑑定報告書一份（參偵卷第4頁）在卷可
    稽。足見被告於案發時地持打火機點燃澆淋於自己身上之汽
    油之自白係與事實相符，而堪予採信。
  (二)惟：
  1.證人即身為被告配偶之甲○○於臺中縣警察局豐原分局頭家
    派出所（下簡稱頭家派出所）警詢時陳稱：「．．．丁○○
    右手持打火機，左手持內裝有汽油之寶特瓶，從馬路上進入
    家中後就開始將寶特瓶內之汽油邊走邊淋（由頭部開始往下
    淋，當時我聞到汽油味道，才知道寶特瓶裡面裝著汽油），
    口中並說著『我要死給妳看』（臺語發音），當時我就趨前
    欲搶下打火機，但遭丁○○將我甩開，當時我身上左手衣袖
    部分，因要搶下丁○○之打火機亦有淋到汽油，我聞到汽油
    味後，非常恐懼，於是我就往外面跑，因當時我先生之姐夫
    及我母親亦有在場，見我被甩開後，兩人就向前將丁○○壓
    制在家中客廳之椅子上，因我那時人在外面且面向附近鄰居
    ，求救並要求報警，直至我看到我母親及姐夫自家中往外跑
    時，我才發現丁○○之上半身已著火，並見丁○○自行走出
    家中，至門前馬路上時就不支倒地，．．．」、「．．．丁○○於（93年4月）14日約14時33分有打電話給我，．．．
    丁○○聽聞後就告知我，限我於星期天回家，不然他就要死
    給我看，就將電話掛掉」、「丁○○進門後只說了要死給我
    看，就沒有再說任何話語，當時亦沒有聽到有出言恐嚇情事
    」、「．．．現在其（指被告）傷勢穩定，但據醫生表示他
    沒有求生意識，有自拔呼吸管之傾向，均需施打鎮定劑讓其
    沉睡」等語（參他字卷第6頁、第7頁筆錄）（證人上開警詢
    筆錄內容業經被告選任辯護人表示對其證據能力並無意見，
    依刑事訴訟法第一百五十九條之五第二項規定，有證據能力
    ）。於本院94年8月9日審理時，於明瞭其有拒絕證言之權利
    後，仍然願意具結作證，其證述內容除與上開警詢內容相符
    外，另補證稱：被告係快走進入屋內，且邊走邊淋汽油，邊
    說「我死給妳看」好幾次，被告淋完後就拿打火機要點燃，
    伊很害怕，第一個反應就是搶打火機，搶不到伊就往外跑，
    伊衣服也因而淋到汽油，但被告並非故意淋到，而是在淋他
    自己的過程中不小心噴到伊，伊並沒有看到被告點火的情形
    ，但後來有看到被告全身著火走出來，是在伊母親丙○○與
    姐夫乙○○跑出來後沒幾秒鐘，被告就著火跟著走出來了，
    先前被告與母親丙○○、姐夫乙○○在屋內談話約距離門口
    僅二、三步遠，距離屋內房間則較遠；在整個過程中被告並
    未拿汽油潑灑屋內物品或房屋本身，被告當日除對伊說限伊
    星期天回去，不然他就要死給伊看之話語外，並未說其他話
    ，但伊認為已對伊造成恐嚇等語（參本院卷第46頁至第50頁
    筆錄）。
  2.證人即身為被告岳母之丙○○於頭家派出所警詢時陳稱：「
    ．．．丁○○進入家中後就開始將寶特瓶內之汽油邊走邊淋
    （由頭部開始往下淋），並邊走邊說『我死給妳看』，．．
    ．當時我與其姊夫已將丁○○推至客廳之沙發坐下，並安撫
　　丁○○之情緒，要他勿作傻事，但丁○○仍不聽勸說，情緒
　  非常激動，過沒多久丁○○就以自行攜帶之打火機往胸前引
    燃身體，當時我與其姐夫看見丁○○身上著火後，隨即往門
    外跑，後來丁○○身上著火後，即自行從沙發椅上站起來並
    往門外走至馬路上時，就不支倒地」、「當時丁○○只有說
    『我要死給妳看』，並無出言恐嚇我們」、「屋內並沒有物
    品遭燒燬。沒有造成任何人受傷」等語（參他字卷第8、9頁
    筆錄）（證人上開警詢筆錄內容業經被告選任辯護人表示對
    其證據能力並無意見，依刑事訴訟法第一百五十九條之五第
    二項規定，有證據能力）。本院94年8月9日審理時，於明瞭
    其有拒絕證言之權利後，仍然願意具結作證，其證述內容除
    與上開警詢內容相符外，另補證稱：被告走到客廳時，除了
    叫甲○○與他說話但甲○○因害怕而不肯外，有說「要死給
    妳看」，但並沒有聽被告說「要給妳死」或「要死大家一起
    死」類似的話，被告除淋汽油在他自己身上外，並未再淋其
    他的地方，被告淋了汽油著火之後，就立即自行跑出門外，
    並不是伊推他到門外，之前93年4月18日在潭子消防隊之警
    詢筆錄提到被告起火燃燒後，就由伊將他迅速推往門外等筆
    錄內容是不正確的，因為當時被告整身衣服都著火，伊沒有
    推他至門外，在印象中是被告自己跑出去的，當時除被告本
    身著火外，屋內設施、物品均未遭波及，因為被告著火後就
    跑出去了（參本院卷第55頁至第58頁筆錄）。
  3.證人即身為被告姐夫之乙○○於本院94年8月9日審理時，於
    明瞭其有拒絕證言之權利後，仍然願意具結作證，並證稱：
    「．．．被告約在下午五點左右，自巷子過來，走到被告岳
    母門口騎樓處，要求與甲○○說話，他當時手上有無拿汽油
    ，我沒有注意，等我看到時，被告已在騎樓一邊要求與甲○○講話並一邊淋汽油，他還說『我要死給妳看』，當時我是
    在騎樓看被告淋汽油的，當時甲○○在客廳，沒有出來，被
    告邊淋汽油自騎樓往客廳走，要與甲○○說話，甲○○不肯
    ，會害怕一直尖叫並向屋外跑，被告一直要與甲○○說話，
    但不知說何話，當時甲○○有無何動作，我不知道，因為我
    一直注意被告。之後我就跟著被告進屋，被告岳母看到該情
    形也跟進屋內，後來我有抱住被告要搶下東西，他岳母也幫
    忙搶東西，當時被告一手拿寶特瓶，一手拿打火機，還一邊
    淋汽油，我想搶被告的寶特瓶及打火機，不過我手之前受傷
    沒有力，搶的時候寶特瓶就自被告手上脫落下來，我要搶打
    火機，但沒有搶下來，被告岳母也沒有搶下打火機，我就抱
    住被告坐在客廳的椅子上，被告岳母只在旁邊並與我一同捉
    住被告的手並一邊安撫他，被告仍要求與甲○○說話，但甲○○在外面不敢進來，後來被告岳母叫甲○○進來，她不敢
    進來，被告就想自己與他太太說，我看被告情緒較緩和，我
    就鬆開手往門口走，看看情況，結果一剎那火就燃起來，我
    是走在被告前面，但眼睛向後看著被告，我有看到被告有以
    打火機點燃〔嚓〕的一聲，並有小火花，被告身上就著火
    ，被告是在大門鐵門處點火的，我在騎樓看到的。被告著火
    後快步走到馬路旁，我本來要拿水，但鄰居說不要用水，鄰
    居就拿滅火器救被告。」、「（本案過程中，被告有無說要
    讓在場的人死，或是要同歸於盡之類的話？）都沒有。」、
    「（當時被告汽油潑灑在何處？）被告淋在他自己身上。」
    、「（被告汽油有否潑淋在現場何物或屋內陳設上？）都沒
    有，只有我去搶時，導致有些汽油淋在地板上。」、「（被
    告有否對他人潑灑汽油？）沒有。」、「（被告點燃後，火
    勢有否波及現場的人或屋內的陳設或是其他物品上？）都沒
    有，只有燙到我手指頭而已。」、「（知否被告最後為何要
    點火？現場有否發生何事引起他點火？）應該是被告夫妻之
    前不合的原因。」、「（被告身上著火後，是自己走出屋外
    ，還是被人推出屋外？）他自己走出來的。」、「（你到屋
    內時，被告進屋後多久後點火？）我們進屋後到被告點火約
    有十分鐘。」、「（被告點火後，被告多久走到門外？）被
    告點火後，幾秒鐘被告馬上經過騎樓走到大馬路，是鄰居先
    替他滅火，被告才倒下，倒下後鄰居仍有對他繼續噴。」等
    語（參本院卷第51頁至第55頁筆錄）。
  (三)觀諸上開三位證人之證詞內容，被告固然有攜帶汽油、打火
    機進而以自己身體點燃之行為，然被告一進入系爭建物內，
    隨即要求證人甲○○與之對話，遭甲○○拒絕後，被告亦迭
    次口出「我要死給妳看」之語，並未有要讓證人甲○○或屋
    內任何人死亡或與之同歸於盡之意思，業據證人甲○○、丙○○、乙○○證述如前，被告此言、此舉雖使在場聽聞者甚
    感恐懼，然並未有恐嚇放火燒燬系爭建物之言論。而被告除
    將汽油澆淋於自己身上外，並未有澆淋於他處或何人，僅於
    證人甲○○與乙○○上前欲搶下被告手持之打火機、內裝汽
    油之寶特瓶時，其等衣物或身體部分不慎遭受汽油波及等情
    ，亦據證人甲○○、乙○○證述明確，可見被告亦無放火燒
    燬系爭建物之具體行動。再者，證人丙○○於警詢時陳稱當
    時被告情緒不穩，其與證人乙○○一再安撫被告，要其勿作
    傻事之語，事後證人丙○○與乙○○一直勸慰被告，安撫其
    情緒，身為母親之證人丙○○甚且有要求其女兒即證人甲○○再度進入屋內與被告談話之舉動，可見證人丙○○、乙○○亦不認為被告當時攜帶汽油及打火機，有欲燒燬系爭建物
    之故意，否則不致與被告同時停留在系爭建物內，不斷地安
    撫其情緒達十多分鐘之久至明。而被告趁證人甲○○業已跑
    出屋外，證人丙○○與乙○○均不及注意之際，趁隙以手持
    之打火機點燃身上之汽油，並於引燃後隨即離開屋內，此據
    證人甲○○、乙○○均證稱：在證人丙○○、乙○○離開屋
    內後，被告著火後也跟著走出來，相隔很快沒有幾秒鐘，故
    屋內陳設或物品均未受損或遭波及等語可明（參本院卷第49
    頁、第54頁筆錄）。而系爭建物內除遭丟棄之寶特瓶外（隱
    約可見尚有殘存之汽油），被告係在穿著衣服且著火之情況
    下迅速跑至門外大馬路上因體力不支而倒地，嗣由鄰居持滅
    火器搶救，被告身上衣物則脫丟於馬路上，有現場照片6幀
    （附於他字卷第11、13頁）附卷可稽，可見在系爭建物內被
    告並未進而持沾有汽油之衣物隨意棄置並點燃打火機，而係
    在身上穿著衣服下，自騎樓處一邊進入屋內時，即一邊噴灑
    汽油（臺中縣消防局潭子消防隊人員前往現場蒐證時所拍攝
    被告衣物置放於系爭建物內之照片顯係事後所擺放【參他字
    卷第25頁】，應係以頭家派出所警員前往現場拍攝該衣物置
    放於馬路之柏油路面之照片【參他字卷第13頁】，始為現場
    當時之照片），被告應係在情緒不穩極為激動之情況下，無
    法處理與證人甲○○之婚姻問題，始採取自焚之極端手段，
    目的係希望挽回其與證人甲○○間之婚姻。況且，系爭建物
    確實亦因被告自焚點火後迅速離開屋內，並未導致屋內之陳
    設或物品或人員有何傷亡，有前揭臺中縣消防局火災調查報
    告書記載可明。足見被告辯解稱其並無放火燒燬現供人使用
    住宅之故意，尚非無據，而依上所述各情以觀，亦實難認被
    告有放火燒燬住宅之不確定故意。
五、公訴人所舉認定被告有罪之證據，被告雖於偵訊時坦承在案
    發時地以打火機點燃澆淋於身上汽油之事實，然並未坦承放
    火燒燬現供人使用住宅未遂之事實，公訴人認定被告此部分
    業已坦承不諱，容有誤會。至證人甲○○、丙○○於警、偵
    訊時之證述內容亦僅能證明被告確實有以打火機點燃澆淋於
    身上汽油之事實，無法證明被告有直接或間接放火之故意。
    另內政部消防署火災證物鑑定報告、臺中縣消防局火災調查
    報告表、現場照片，亦均僅證明被告確實有如上行為，且系
    爭建物內並未有任何家具或設施遭燒損之事實。又被告之重
    大傷病免部分負擔證明卡、中華民國身心障礙手冊影本亦僅
    能證明被告因本件自焚行為導致其本身受有面積、程度不等
    之燒傷。以上尚均不足以證明被告有放火燒燬現供人使用住
    宅未遂之故意或不確定故意，已如前述。綜上所陳，公訴人
    所舉上開事證，尚不足使本院形成被告犯放火燒燬現有人居
    住住宅之有罪心證，被告犯罪不能證明，爰依法為無罪判決
    之諭知。
據上論斷，應依刑事訴訟法第三百零一條第一項，判決如主文。
中　　華　　民　　國　　94　　年　　8 　　月　　31　　日
                  刑事第四庭  審判長法　官  劉錫賢
                                    法　官  吳進發
　　　　　　　　　　　　　　　　　　法　官　賴妙雲
上正本證明與原本無異。
如不服本判決，應於送達後十日內向本院提出上訴狀（須附繕
本），上訴於台灣高等法院台中分院。
                                    書記官  孫曉鳳
中　　華　　民　　國　　94　　年　　8 　　月　　31　　日
